ACORDAO-COMPLETO-2547520

ACÓRDÃO 4487/2022 ATA 29/2022 - SEGUNDA CÂMARA

VISTOS, relatados e discutidos estes autos referentes à Tomada de Contas Especial instaurada pelo Conselho Nacional de Desenvolvimento Científico e Tecnológico - CNPq, em nome da Sra. Thaís de Melo Ramos, devido ao descumprimento do Termo de Confissão de Dívida e Pedido de Parcelamento assinado junto àquela entidade. 
ACORDAM os Ministros do Tribunal de Contas da União, reunidos em sessão da Segunda Câmara, ante as razões expostas pelo Relator, em:
9.1. com fulcro nos arts. 1º, inciso I, 16, inciso III, alíneas "b" e "c", 19, caput, e 23, inciso III, da Lei 8.443/1992, julgar irregulares as contas da Sra. Thaís de Melo Ramos e condená-la ao pagamento da quantia de R$ 139.756,80 (cento e trinta e nove mil, setecentos e cinquenta e seis reais e oitenta centavos) , acrescida da atualização monetária e dos juros de mora, calculados a partir de 31/3/2019 até a efetiva quitação, fixando-lhe o prazo de 15 (quinze) dias, a contar do recebimento da notificação, para que comprove, perante o Tribunal (art. 214, inciso III, alínea "a", do Regimento Interno/TCU) , o recolhimento da dívida ao Conselho Nacional de Desenvolvimento  Científico e Tecnológico, nos termos da legislação em vigor; 
9.2. autorizar, caso requerido, nos termos do art. 26 da Lei 8.443/1992, o parcelamento da dívida em até 36 (trinta e seis) parcelas mensais e sucessivas, sobre as quais incidirão os correspondentes acréscimos legais (débito: atualização monetária e juros de mora) , esclarecendo à responsável que a falta de pagamento de qualquer parcela importará no vencimento antecipado do saldo devedor (art. 217, § 2º, inciso II, do Regimento Interno/TCU) , sem prejuízo das demais medidas legais;   
9.3. autorizar, desde logo, a cobrança judicial da dívida a que se refere o subitem 9.1 deste Acórdão, caso não atendida a notificação, com base no art. 28, inciso II, da Lei 8.443/1992; e
9.4. enviar cópia deste Acórdão à Procuradoria da República no Estado de Minas Gerais, nos termos do § 3º do art. 16 da Lei 8.443/1992 c/c o § 7º do art. 209 do Regimento Interno/TCU, para adoção das medidas cabíveis, bem como ao Conselho Nacional de Desenvolvimento Científico e Tecnológico, para ciência.

Tomada de Contas Especial instaurada devido ao descumprimento do Termo de Confissão de Dívida e Pedido de Parcelamento assinado pela beneficiária junto àquela entidade.

Segunda Câmara

Conselho Nacional de Desenvolvimento Científico e Tecnológico - CNPq.

3. Responsável: Thaís de Melo Ramos (XXX.655.366-XX).

13.1. Ministros presentes: Bruno Dantas (Presidente), Augusto Nardes, Aroldo Cedraz e Antonio Anastasia.
13.2. Ministros-Substitutos presentes: Marcos Bemquerer Costa (Relator) e André Luís de Carvalho.

MARCOS BEMQUERER

Trata-se da Tomada de Contas Especial instaurada pelo Conselho Nacional de Desenvolvimento Científico e Tecnológico - CNPq, em nome da Sra. Thaís de Melo Ramos, devido ao descumprimento do Termo de Confissão de Dívida e Pedido de Parcelamento, assinado, em 14/2/2019, pela responsável junto àquela entidade (peça 12) , por meio do qual ela renunciou à possibilidade de apresentação da prestação de contas financeira, relatório técnico, titulação e demais formas de prestação de contas dos recursos que lhe foram repassados e que eram inerentes à concessão e à manutenção de bolsa para Pós-Doutorado no Exterior - PDE. 
2.	A referida bolsa foi pactuada por intermédio do Termo de Compromisso e Aceitação de Bolsa no Exterior Processo 207.338/2014-8, assinado em 1º/12/2014 (peça 4) .
3.	Transcrevo, a seguir, com os devidos ajustes de forma, excerto da instrução da Secretaria de Controle Externo de Tomada de Contas Especial - Secex/TCE, por meio do qual o presente feito foi assim historiado e analisado (peça 42) : 
"HISTÓRICO
2. Em 8/11/209, com fundamento na IN/TCU 71/2012, alterada pela IN/TCU 76/2016 e DN/TCU 155/2016, o dirigente do Conselho Nacional de Desenvolvimento Científico e Tecnológico (CNPq) autorizou a instauração da tomada de contas especial (peça 1) . O processo foi registrado no sistema e-TCE com o número 4389/2019.
3. O Termo de Compromisso e Aceitação de Bolsa no Exterior nº Processo 207388/2014-8 foi firmado no valor de R$ 129.879,72, sendo integralmente à conta do concedente. Teve vigência de 1º/3/2015 a 29/2/2016 (peça 23, p. 3) , com prazo para apresentação da prestação de contas em 3/4/2017. Os repasses efetivos da União totalizaram R$ 129.879,72 (peça 6 e peça 23, p. 3) .
4. Por meio do Termo de Confissão de Dívida e Pedido de Parcelamento firmado junto àquela entidade em 14/2/2019 (peças 5 e 12) , a responsável reconheceu o valor original da dívida em US$ 36,388.00, representando R$ 136.368,02 conforme conversão de moeda naquela mesma data (peça 5, p. 1) , tendo antecipado uma parcela de R$ 301,00 (peça 5, p. 2) . Por não ter recebido o pagamento das parcelas, em 9/5/2019 o CNPq decidiu por imputar o débito, com fundamento no § 1º do art. 11 da RN 018/2015 (peça 23, p. 4) .
5. O fundamento para a instauração da Tomada de Contas Especial, conforme consignado na matriz de responsabilização e em relatório elaborados pelo tomador de contas, foram: 
'Ausência parcial de documentação de prestação de contas dos recursos federais repassados ao THAÍS DE MELO RAMOS, no âmbito do termo de concessão e aceitação de bolsa no país/exterior descrito como "Irregularidade praticada por bolsista - descumprimento do termo de parcelamento de débito." (peça 22; Matriz de Responsabilização) .
4. O motivo para a instauração da presente Tomada de Contas Especial, foi: Irregularidade praticada por bolsista - Descumprimento do termo de parcelamento de débito, conforme RN-018/2015, bem como Termo de Parcelamento, assinado pela ex-beneficiária em 14/02/2019. (peça 23, p. 4; Relatório do Tomador de Contas Especial) .'
6. A responsável arrolada na fase interna foi devidamente comunicada e, diante da ausência de justificativas suficientes para elidir a irregularidade e da não devolução dos recursos, instaurou-se a tomada de contas especial.
7. No relatório (peça 23) , o tomador de contas concluiu que o prejuízo importaria no valor original de R$ 139.756,80, conforme memória de cálculo à peça 15, imputando-se a responsabilidade a Thaís de Melo Ramos, na condição de beneficiária.
8. Em 14/8/2020, a Controladoria-Geral da União emitiu o relatório de auditoria (peça 27) , em concordância com o relatório do tomador de contas. O certificado de auditoria e o parecer do dirigente do órgão de controle interno concluíram pela irregularidade das presentes contas (peças 28 e 29) .
9. Em 1º/10/2020, o ministro responsável pela área atestou haver tomado conhecimento das conclusões contidas no relatório e certificado de auditoria, bem como do parecer conclusivo do dirigente do órgão de controle interno, manifestando-se pela irregularidade das contas, e determinou o encaminhamento do processo ao Tribunal de Contas da União (peça 30) .
10. Este processo foi autuado no TCU em 5/10/2020.
11. Na instrução inicial (peça 33) , analisando-se os documentos nos autos, concluiu-se pela necessidade de realização de citação para a seguinte irregularidade: 
11.1.Irregularidade 1: não comprovação da boa e regular aplicação dos recursos federais repassados, inerentes à concessão e à manutenção de bolsa para Pós-Doutorado no Exterior (PDE) pactuada por intermédio do Termo de Compromisso e Aceitação de Bolsa no Exterior Processo 207388/2014-8, em face do descumprimento de disposições normativas exigidas pelo CNPq para a concessão da bolsa e de apresentação de renúncia à possibilidade de apresentação da prestação de contas financeira, relatório técnico, titulação e demais formas de prestação de contas dos recursos repassados à Sra. Thaís de Melo Ramos, bem como o descumprimento de termo de confissão de dívida e pedido de parcelamento de débito firmado junto ao CNPq.
11.2. Evidências da irregularidade: documentos técnicos presentes nas peças 1, 2, 3, 4, 5, 6, 7, 8, 10, 11, 12, 13, 14, 15, 16 e 17.
11.2.1. Normas infringidas: art. 37, caput, c/c o art. 70, parágrafo único, da Constituição da República Federativa do Brasil, art. 93 do Decreto-lei 200/1967; art. 66, caput, do Decreto 93.872/1986, art. 10 da Instrução Normativa/TCU 71/2012, art. 4º da Decisão Normativa TCU 155/2016 e conforme RN-018/2015, bem como termo de confissão de dívida e pedido de parcelamento de débitos, assinado pela ex-bolsista em 14/2/2019.
11.3. Débitos relacionados à responsável Thaís de Melo Ramos (CPF: XXX.655.366-XX) :
	Data de ocorrência
	Valor histórico (R$) 

	14/2/2019
	139.756,80

11.3.1. Cofre credor: Conselho Nacional de Desenvolvimento Científico e Tecnológico (CNPq) .
11.3.2. Responsável: Thaís de Melo Ramos (CPF: XXX.655.366-XX) .
11.3.2.1. Conduta: não comprovação da boa e regular aplicação dos recursos federais repassados, inerentes à concessão e à manutenção de bolsa para Pós-Doutorado no Exterior (PDE) , em face de ter descumprido as disposições normativas exigidas pelo CNPq para a concessão da bolsa e de ter renunciado à possibilidade de apresentação da prestação de contas financeira, relatório técnico, titulação e demais formas de prestação de contas dos recursos repassados, bem como ter descumprido o termo de confissão de dívida e pedido de parcelamento de débito firmado junto ao CNPq.
Nexo de causalidade: ao descumprir os normativos inerentes à concessão de bolsa, bem como restar inadimplente quanto à devolução dos recursos despendidos mesmo após confissão de dívida e deferimento de parcelamento do débito, a responsável impediu a comprovação da boa e regular aplicação dos recursos repassados, reconhecendo estar em dívida quanto a esses.
Culpabilidade: não há excludentes de ilicitude, de culpabilidade e de punibilidade; é razoável supor que a responsável tinha consciência da ilicitude de sua conduta; era exigível conduta diversa da praticada, qual seja, atender aos normativos do CNPq, aos quais ela se submeteu ao receber a bolsa de estudos, ou restituir o débito por ela confessado, conforme estabelecido nas normas aplicáveis. 
12. Encaminhamento: citação.
13. Em cumprimento ao pronunciamento da unidade (peça 35) , foi efetuada citação da responsável, nos moldes adiante:
	(...) 
	Comunicação: Ofício 5441/2022 - Seproc (peça 38) .
Data da Expedição: 11/2/2022.
Data da Ciência: 24/2/2022 (peça 39) .
Observação: ofício enviado para o endereço do responsável, conforme pesquisa na base de dados no sistema da Receita Federal, custodiada pelo TCU (peça 36) .
Fim do prazo para a defesa: 19/3/2022.
	
	Comunicação: Ofício 5442/2022 - Seproc (peça 37) .
Data da Expedição: 11/2/2022.
Data da Ciência: não houve (Mudou-se) (peça 40) .
Observação: ofício enviado para o endereço do responsável, conforme pesquisa na base de dados no sistema do Tribunal Superior Eleitoral, custodiada pelo TCU (peça 36) .
	
14. Conforme Despacho de Conclusão das Comunicações Processuais (peça 41) , as providências inerentes às comunicações processuais foram concluídas. 
15. Transcorrido o prazo regimental, a responsável Thaís de Melo Ramos permaneceu silente, devendo ser considerada revel, nos termos do art. 12, § 3º, da Lei 8.443/1992.
ANÁLISE DOS PRESSUPOSTOS DE PROCEDIBILIDADE DA IN/TCU 71/2012
Avaliação de Viabilidade do Exercício do Contraditório e Ampla Defesa
16. Verifica-se que não houve o transcurso de mais de dez anos desde o fato gerador sem que tenha havido a notificação da responsável pela autoridade administrativa federal competente (art. 6º, inciso II, c/c art. 19 da IN/TCU 71/2012, modificada pela IN/TCU 76/2016) , uma vez que o fato gerador da irregularidade sancionada ocorreu em 14/2/2019, data da confissão da dívida, e a responsável [Sra. Thaís de Melo Ramos] foi notificada sobre a irregularidade pela autoridade administrativa competente (...) , por meio do edital acostado à peça 17, publicado em 12/11/2019.
17. Valor de Constituição da TCE 	
18. Verifica-se, ainda, que o valor original do débito, cujo fato gerador ocorreu após 1º/1/2017, é de R$ 139.756,80 (memória de cálculo à peça 15) , portanto superior ao limite mínimo de R$ 100.000,00, na forma estabelecida nos arts. 6º, inciso I, e 19 da IN/TCU 71/2012, modificada pela IN/TCU 76/2016.
OUTROS PROCESSOS/DÉBITOS NOS SISTEMAS DO TCU COM OS MESMOS RESPONSÁVEIS
19. Informa-se que não foi encontrado débito imputável à responsável em outros processos no Tribunal.
20. A tomada de contas especial está, assim, devidamente constituída e em condição de ser instruída.
EXAME TÉCNICO
Da validade das notificações:
21. Preliminarmente, cumpre tecer breves considerações sobre a forma como são realizadas as comunicações processuais no TCU. A esse respeito, destacam-se o art. 179 do Regimento Interno do TCU (Resolução/TCU 155, de 4/12/2002) e os arts. 3º e 4º, inciso III, § 1º, da Resolução/TCU 170, de 30 de junho de 2004, in verbis:
Regimento Interno/TCU
'Art. 179. A citação, a audiência ou a notificação, bem como a comunicação de diligência, farse-ão:
I - mediante ciência da parte, efetivada por servidor designado, por meio eletrônico, fac-símile, telegrama ou qualquer outra forma, desde que fique confirmada inequivocamente a entrega da comunicação ao destinatário;
II - mediante carta registrada, com aviso de recebimento que comprove a entrega no endereço do destinatário;
III - por edital publicado no Diário Oficial da União, quando o seu destinatário não for localizado.' {]
Resolução/TCU 170/2004
Art. 3º As comunicações serão dirigidas ao responsável, ou ao interessado, ou ao dirigente de órgão ou entidade, ou ao representante legal ou ao procurador constituído nos autos, com poderes expressos no mandato para esse fim, por meio de:
I - correio eletrônico, fac-símile ou telegrama;
II - servidor designado;
III - carta registrada, com aviso de recebimento;
IV - edital publicado no Diário Oficial da União, quando o seu destinatário não for localizado, nas hipóteses em que seja necessário o exercício de defesa.
Art. 4º. Consideram-se entregues as comunicações:
I - efetivadas conforme disposto nos incisos I e II do artigo anterior, mediante confirmação da ciência do destinatário;
II - realizadas na forma prevista no inciso III do artigo anterior, com o retorno do aviso de recebimento, entregue comprovadamente no endereço do destinatário;
III - na data de publicação do edital no Diário Oficial da União, quando realizadas na forma prevista no inciso IV do artigo anterior.
§ 1º O endereço do destinatário deverá ser previamente confirmado mediante consulta aos sistemas disponíveis ao Tribunal ou a outros meios de informação, a qual deverá ser juntada ao respectivo processo.'
Bem se vê, portanto, que a validade da citação via postal não depende de que o aviso de recebimento seja assinado pelo próprio destinatário da comunicação, o que dispensa, no caso em tela, a entrega do Aviso de Recebimento - AR em 'mãos próprias'. A exigência da norma é no sentido de o Tribunal verificar se a correspondência foi entregue no endereço correto, residindo aqui a necessidade de certeza inequívoca. 
23. Não é outra a orientação da jurisprudência do TCU, conforme se verifica dos julgados a seguir transcritos:
'São válidas as comunicações processuais entregues, mediante carta registrada, no endereço correto do responsável, não havendo necessidade de que o recebimento seja feito por ele próprio.' (Acórdão 3648/2013-TCU-Segunda Câmara, Relator Ministro José Jorge) ;
'É prescindível a entrega pessoal das comunicações pelo TCU, razão pela qual não há necessidade de que o aviso de recebimento seja assinado pelo próprio destinatário. Entregandose a correspondência no endereço correto do destinatário, presume-se o recebimento da citação.' (Acórdão 1019/2008-TCU-Plenário, Relator Ministro Benjamin Zymler) ;
'As comunicações do TCU, inclusive as citações, deverão ser realizadas mediante Aviso de Recebimento - AR, via Empresa Brasileira de Correios e Telégrafos, bastando para sua validade que se demonstre que a correspondência foi entregue no endereço correto.' (Acórdão 1526/2007-TCU-Plenário, Relator Ministro Aroldo Cedraz) .
24. A validade do critério de comunicação processual do TCU foi referendada pelo Supremo Tribunal Federal, nos termos do julgamento do MS-AgR 25.816/DF, por meio do qual se afirmou a desnecessidade da ciência pessoal do interessado, entendendo-se suficiente a comprovação da entrega do "AR" no endereço do destinatário:
'Ementa: agravo regimental. Mandado de segurança. Desnecessidade de intimação pessoal das decisões do Tribunal de Contas da União. Art. 179 do Regimento Interno do TCU. Intimação do ato impugnado por carta registrada, iniciado o prazo do art. 18 da Lei nº 1.533/51 da data constante do aviso de recebimento. Decadência reconhecida. Agravo improvido.
O envio de carta registrada com aviso de recebimento está expressamente enumerado entre os meios de comunicação de que dispõe o Tribunal de Contas da União para proceder às suas intimações.
O inciso II do art. 179 do Regimento Interno do TCU é claro ao exigir apenas a comprovação da entrega no endereço do destinatário, bastando o aviso de recebimento simples.' 
Da revelia da responsável Thaís de Melo Ramos
25. No caso vertente, a citação da responsável (Thaís de Melo Ramos) se deu em endereços provenientes de pesquisas de endereços realizadas pelo TCU (vide parágrafos acima) . A entrega do ofício citatório ficou comprovada conforme detalhamento a seguir:
	- Thaís de Melo Ramos, Ofício 5441/2022 - Seproc (peça 38) , origem no sistema da Receita Federal (peça 36) , recebido, pela própria responsável, em 24/2/2022 (peça 39) .
26. Nos processos do TCU, a revelia não leva à presunção de que seriam verdadeiras todas as imputações levantadas contra os responsáveis, diferentemente do que ocorre no processo civil, em que a revelia do réu opera a presunção da verdade dos fatos narrados pelo autor (Acórdão 1009/2018-TCU-Plenário, Relator Ministro Bruno Dantas; 2369/2013-TCU-Plenário, Relator Ministro Benjamin Zymler e 2449/2013-TCU-Plenário, Relator Ministro Benjamin Zymler) . Dessa forma, a avaliação da responsabilidade do agente não pode prescindir da prova existente no processo ou para ele carreada. 
27. Ao não apresentar sua defesa, a responsável deixou de produzir prova da regular aplicação dos recursos sob sua responsabilidade, em afronta às normas que impõem aos gestores públicos a obrigação legal de, sempre que demandados pelos órgãos de controle, apresentar os documentos que demonstrem a correta utilização das verbas públicas, a exemplo do contido no art. 93 do Decreto-Lei 200/1967: 'Quem quer que utilize dinheiros públicos terá de justificar seu bom e regular emprego na conformidade das leis, regulamentos e normas emanadas das autoridades administrativas competentes.' 
28. Mesmo as alegações de defesa não sendo apresentadas, considerando o princípio da verdade real que rege esta Corte, procurou-se buscar, em manifestações da responsável na fase interna desta Tomada de Contas Especial, se havia algum argumento que pudesse ser aproveitado a seu favor. 
29. No entanto, a responsável não se manifestou na fase interna, não havendo, assim, argumento algum que possa vir a ser analisado e posteriormente servir para afastar as irregularidades apontadas.
30. Em se tratando de processo em que a parte interessada não se manifestou acerca das irregularidades imputadas, não há elementos para que se possa efetivamente aferir e reconhecer a ocorrência de boa-fé na conduta da responsável, podendo este Tribunal, desde logo, proferir o julgamento de mérito pela irregularidade das contas, conforme os termos dos §§ 2º e 6º do art. 202 do Regimento Interno do TCU. (Acórdão 2064/2011-TCU-Primeira Câmara (Relator Ministro Ubiratan Aguiar) , 6.182/2011-TCU-1ª Câmara (Relator Ministro-Substituto Weder de Oliveira) , 4.072/2010-TCU-1ª Câmara (Relator Ministro Valmir Campelo) , 1.189/2009-TCU-1ª Câmara (Relator Ministro-Substituto Marcos Bemquerer Costa) , 731/2008-TCU-Plenário (Relator Ministro Aroldo Cedraz) .
31. Dessa forma, a responsável Thaís de Melo Ramos deve ser considerada revel, nos termos do art. 12, § 3º, da Lei 8.443/1992, devendo as contas serem julgadas irregulares, condenando-a ao débito apurado e aplicando-lhe a multa prevista no art. 57 da Lei 8.443/1992.
Prescrição da Pretensão Punitiva
32. Vale ressaltar que a pretensão punitiva do TCU, conforme Acórdão 1441/2016-TCU-Plenário, Relator Ministro Benjamin Zymler, que uniformizou a jurisprudência acerca dessa questão, subordina-se ao prazo geral de prescrição indicado no art. 205 do Código Civil, que é de dez anos, contado da data de ocorrência da irregularidade sancionada, nos termos do art. 189 do Código Civil, sendo este prazo interrompido pelo ato que ordenar a citação, a audiência ou a oitiva da responsável.
33. No caso em exame, não ocorreu a prescrição, uma vez que a irregularidade sancionada ocorreu em 14/2/2019 (data da confissão da dívida e da assinatura do termo de parcelamento - peça 5) , e o ato de ordenação da citação ocorreu em 11/2/2022 (peça 35) .
CONCLUSÃO
 (...) 
37. Em relação à possibilidade de aplicação da multa, verifica-se que o TCU tem adotado o posicionamento de que o descumprimento, por bolsista, de termo de compromisso assumido perante o CNPq, embora enseje o julgamento pela irregularidade das contas e a condenação em débito, não sujeita o responsável à aplicação da multa do art. 57 da Lei 8.443/1992 (Acórdão 8560/2020-TCU-Primeira Câmara, Relator Ministro Benjamin Zymler; Acórdão 1618/2017-TCU-Segunda Câmara, Relatora Ministra Ana Arraes; Acórdão 1881/2016-TCU-Plenário, Relator Ministro Bruno Dantas) .
38. Dessa forma, não se proporá aplicação de multa à responsável."
4.	Com base no exame empreendido, a Secex/TCE propõe, em essência, ao Tribunal (peça 42, p. 6 e 7; peças 43 e 44) : 
	4.1. considerar revel a responsável Sra. Thaís de Melo Ramos, para todos os efeitos, dando-se prosseguimento ao processo, com fulcro no art. 12, § 3º, da Lei 8.443/1992; 
	4.2. julgar irregulares, nos termos dos arts. 1º, inciso I, 16, inciso III, alíneas b e c, da Lei 8.443/1992, as contas da Sra. Thaís de Melo Ramos, condenando-a ao pagamento da importância de R$ 139.756,80, atualizada monetariamente e acrescida dos juros de mora, calculados a partir de 14/2/2019 até a data da efetiva quitação do débito, fixando-lhe o prazo de quinze dias, para que comprove, perante o Tribunal, o recolhimento da referida quantia aos cofres do CNPq, nos termos do art. 23, inciso III, alínea a, da citada lei, c/c o art. 214, inciso III, alínea a, do Regimento Interno/TCU;
	4.3. autorizar, desde logo, a cobrança judicial da dívida, caso não atendida a notificação, na forma do disposto no art. 28, inciso II, da Lei 8.443/1992;
	4.4. autorizar também, desde logo, se requerido, com fundamento no art. 26 da Lei 8.443/1992, c/c o art. 217, § 1º, do Regimento Interno/TCU, o parcelamento da dívida em até 36 parcelas;
	4.5. enviar cópia do Acórdão a ser prolatado nestes autos: 
	4.5.1. à Procuradoria da República no Estado de Minas Gerais, nos termos do § 3º do art. 16 da Lei 8.443/1992, c/c o § 7º do art. 209 do Regimento Interno/TCU, para adoção das medidas cabíveis; e
	4.5.2. ao Conselho Nacional de Desenvolvimento Científico e Tecnológico e à responsável, para ciência.
5.	O Ministério Público junto ao TCU, representado pela Procuradora-Geral Cristina Machado da Costa e Silva, em substituição ao Procurador Sergio Ricardo Costa Caribé, após consignar a inocorrência da prescrição da pretensão ressarcitória no caso concreto, uma vez que não houve o decurso do prazo prescricional de cinco anos ou do prazo trienal intercorrente, previstos no art. 1º, caput e § 1º, da Lei 9.873/1999, manifestou-se de acordo com a proposta oferecida pela Secex/TCE, ajustando-se a data de origem do débito, que deve ser 31/3/2019, correspondente ao vencimento da primeira parcela inadimplida (peça 46) . 
		É o Relatório.

não há.

Procuradora-Geral Cristina Machado da Costa e Silva, em substituição ao Procurador Sergio Ricardo Costa Caribé.

TOMADA DE CONTAS ESPECIAL. CONCESSÃO DE BOLSA PARA PÓS-DOUTORADO NO EXTERIOR. DESCUMPRIMENTO DO TERMO DE CONFISSÃO DE DÍVIDA E PEDIDO DE PARCELAMENTO DO DÉBITO. CITAÇÃO. REVELIA. CONTAS IRREGULARES, COM DÉBITO.

TOMADA DE CONTAS ESPECIAL (TCE)

Secretaria de Controle Externo de Tomada de Contas Especial - Secex/TCE.

Em exame a Tomada de Contas Especial instaurada pelo Conselho Nacional de Desenvolvimento Científico e Tecnológico - CNPq em nome da Sra. Thaís de Melo Ramos, devido ao descumprimento do Termo de Confissão de Dívida e Pedido de Parcelamento assinado em 14/2/2019 pela responsável junto àquela entidade (peça 12) . 
2.	Por meio do aludido Termo de Confissão de Dívida, a Sra. Thaís de Melo Ramos renunciou à possibilidade de apresentação da prestação de contas financeira, de relatório técnico, de titulação e demais formas de prestação de contas dos recursos que lhe foram repassados e que eram inerentes à concessão e à manutenção de bolsa para Pós-Doutorado no Exterior - PDE (peça 12) .
3.	A referida bolsa para Pós-Doutorado, concedida segundo o Termo de Compromisso e Aceitação de Bolsa no Exterior Processo 207388/2014-8 (peça 4) , tinha por objetivo realizar o projeto denominado "Avaliar a persistência e a sobrevivência de patógenos humanos em plantas, particularmente em frutas e vegetais frescos, visando a redução de doenças transmitidas por alimentos" (peça 2) , e, para tanto, o CNPq repassou o montante de R$ 129.879,72 à beneficiária (peças 6 e 23, p. 3) . 
4.	Não obstante, a Sra. Thaís de Melo Ramos renunciou a aludida bolsa de Pós-Doutorado, firmou o mencionado Termo de Confissão de Dívida para pagamento em sessenta parcelas (peças 5 e 12) , antecipou apenas o valor de R$ 301,00 e, então, deixou de adimplir o restante da dívida pactuada. 
5.	Em razão disso, a Secretaria de Controle Externo de Tomada de Contas Especial - Secex/TCE propôs a realização de citação da Sra. Thaís de Melo Ramos para que oferecesse alegações de defesa sobre a não comprovação da boa e regular aplicação dos recursos federais que lhe foram repassados com amparo no Termo de Compromisso e Aceitação de Bolsa no Exterior Processo 207388/2014-8, em razão do descumprimento de disposições normativas exigidas pelo CNPq para a concessão da bolsa e de apresentação da renúncia à possibilidade de apresentação da prestação de contas dos recursos transferidos, bem como do descumprimento do Termo de Confissão de Dívida e de Pedido Parcelamento, e/ou promovesse o recolhimento ao CNPq do valor do débito apurado em R$ 139.756,80, acrescido dos encargos legais pertinentes.
6.	Realizada a citação, a Sra. Thaís de Melo Ramos deixou transcorrer o prazo regimental sem apresentar os seus elementos de defesa nem recolher o saldo da dívida apurada. Tal situação, além de configurar a revelia da responsável, autoriza o prosseguimento do processo, nos termos do art. 12, § 3º, da Lei 8.443/1992.
7.	No mérito, a Secex/TCE propôs ao Tribunal a irregularidade das contas da Sra. Thaís de Melo Ramos, com base nas alíneas b e c do inciso III do art. 16 da Lei 8.443/1992, com a condenação ao pagamento do débito calculado, sem aplicar-lhe a multa prevista no art. 57 da referida lei, porquanto a jurisprudência do TCU segue nesse sentido, ou seja, não se impõe multa ao bolsista quando o caso é de descumprimento de termo de compromisso assumido perante o mencionado Conselho.
8.	O Ministério Público junto ao TCU, após registrar seu entendimento sobre prescrição das pretensões ressarcitória e punitiva, ambas com base na Lei 9.873/1999, ressaltou não ter ocorrido a prescrição ressarcitória no caso concreto, uma vez que não houve o decurso do prazo prescricional de cinco anos ou do prazo trienal intercorrente. No mérito, o Parquet manifestou-se de acordo com o desfecho sugerido pela unidade técnica, com ajuste na data de origem do débito, que deve ser 31/3/2019, correspondente ao vencimento da primeira parcela inadimplida. 
9.	 No mérito, acolho, desde logo, a proposta de irregularidade das contas da responsável bolsista, Sra. Thaís de Melo Ramos, com a imposição do débito apurado, com o ajuste na data do débito sugerido pelo Parquet, sem prejuízo de esclarecer o entendimento que ora adoto acerca da matéria prescricional.
10.	No que concerne à questão da prescrição das pretensões ressarcitória e punitiva anotada pelo MP/TCU, havendo esse órgão ministerial mencionado inclusive a prescrição intercorrente (art. 1º, § 1º, da Lei 9.873/1999) , cumpre destacar que a decisão adotada pelo Supremo Tribunal Federal - STF, nos autos do Recurso Extraordinário 636.886 (Tema 899 da Repercussão Geral) , vai ao encontro do entendimento desta Corte de Contas de que a prescritibilidade da pretensão de ressarcimento ao erário com base em decisão de tribunal de contas somente alcança a fase judicial da execução do título extrajudicial, não atingindo os processos de controle externo em trâmite no TCU (v. Acórdão 5236/2020-TCU-Primeira Câmara, rel. Min. Benjamin Zymler) .
11.	Nesse sentido, insta reportar que os Embargos de Declaração opostos pela Advocacia-Geral da União - AGU contra o RE 636.886 foram apreciados pelo Plenário do STF, em sessão virtual ocorrida de 13 a 20/8 de 2021. Naquela assentada, o Pretório Excelso negou provimento ao recurso, nos termos do voto do relator, Ministro Alexandre de Moraes, que assim se manifestou (trecho do voto) : 
"Os argumentos acima elencados conduzem à conclusão no sentido de que a pretensão executória de título executivo proveniente de decisão do TCU da qual resulte imputação de débito ou multa é prescritível; e, portanto, a ela se aplica o prazo prescricional da Lei de Execução Fiscal. Nenhuma consideração houve acerca do prazo para constituição do título executivo, até porque esse não era o objeto da questão cuja repercussão geral foi reconhecida no Tema 899, que ficou adstrito, como sobejamente já apontado, à fase posterior a formação do título." (grifo acrescido) 
12.	Como se vê, a decisão do STF se referiu especificamente à etapa judicial da execução do título, sem tratar dos processos de controle externo que tramitam no TCU.
13. 	Outrossim, convém ressaltar que, ao apreciar o TC Processo 000.006/2017-3, este Tribunal decidiu remeter a análise do tema ao processo que será criado em decorrência do Acórdão 459/2022-TCU-Plenário (redator Ministro Walton Alencar Rodrigues) , de 9/3/2022. A decisão determinou à Secretaria-Geral de Controle Externo desta Casa que forme grupo técnico de trabalho para apresentar projeto de ato normativo que discipline "o tema da prescrição da pretensão ressarcitória e da prescrição da pretensão punitiva no âmbito do controle externo, tendo por base jurisprudência predominante do Supremo Tribunal Federal, adequando-a às especificidades das diversas formas de atuação do Tribunal de Contas da União".
14.	É de se destacar que, em cumprimento à aludida determinação desta Corte, foi autuado, recentemente, o processo administrativo TC-Processo 008.702/2022-5, de relatoria do ministro Antonio Anastasia, que trata do "projeto de ato normativo para regulamentar, no âmbito do Tribunal de Contas da União, a prescrição para o exercício das pretensões punitiva, de ressarcimento e executória, bem como identificar os possíveis impactos da prescrição nos processos mais relevantes".
15.	Dessa forma, alinho-me à jurisprudência pacífica desta Corte de Contas quanto à imprescritibilidade do dano causado ao erário (Enunciado 282 da Súmula de Jurisprudência/TCU) e à prescritibilidade decenal aplicável à pretensão punitiva do Tribunal, nos termos do Acórdão 1441/2016-TCU-Plenário (relator Ministro Benjamim Zymler e redator Ministro Walton Alencar Rodrigues) .
16.	E, no presente caso, já me adianto a registrar que, nos moldes definidos pelo Acórdão 1441/2016-TCU-Plenário, não houve a incidência da prescrição da pretensão punitiva do TCU, haja vista que, entre a data da inadimplência (31/3/2019) e a data do ato que ordenou a citação da responsável (11/2/2022, peça 35) , não transcorreu mais de dez anos. Entretanto, não é o caso de se aplicar multa à beneficiária, conforme consignado mais adiante. 
17.	 Ao examinar a matéria tratada nesta TCE, verifica-se que não consta nos autos o motivo pelo qual a responsável renunciou a bolsa de Pós-Doutorado após receber os recursos do CNPq. O fato é que, ao assinar em 2019 o Termo de Confissão de Dívida e de Pedido Parcelamento, que autorizou o pagamento da dívida apurada em sessenta parcelas, a Sra. Thaís de Melo Ramos deveria ter adimplido as obrigações que assumiu perante o CNPq. Em não o fazendo, uma alternativa não restou àquele Conselho senão a instauração e o processamento desta TCE, com a indicação do débito, seguida da remessa dos autos ao TCU.
18.	A Cláusula Terceira do Termo de Parcelamento (peça 12, p. 2) dispõe que a falta ou o pagamento a menor de duas parcelas consecutivas ou três alternadas, acarretará o cancelamento do parcelamento, independentemente de qualquer notificação judicial ou extrajudicial, ensejando a execução imediata das parcelas vencidas e vincendas, devidamente atualizadas. A inadimplência da Sra. Thaís de melo Ramos junto ao CNPq ensejou as medidas administrativas para a cobrança de todo o saldo devedor.
 19.	A desistência de prosseguir com a bolsa de Pós-Doutorado no Exterior evidencia o rompimento das disposições avençadas entre as partes e impõe a devolução do total dos recursos transferidos à então bolsista. 
20.	No mais, acompanho os pareceres exarados nos autos para não aplicar sanção à responsável, tendo em vista a jurisprudência desta Corte de Contas no sentido de que o descumprimento por bolsista de termo de compromisso assumido perante o CNPq, embora enseje o julgamento pela irregularidade das contas e a condenação ao pagamento do débito apurado, não impõe à responsável a aplicação da multa prevista no art. 57 da Lei 8.443/1992 (v.g.: Acórdão 8560/2020-TCU-Primeira Câmara, relator Ministro Benjamin Zymler; Acórdão 4020/2021-TCU-Segunda Câmara, relator Ministro Augusto Nardes, dentre outros) . 
	Ante o exposto, manifesto-me por que seja adotado o Acórdão que ora submeto a este Colegiado. 
T.C.U., Sala das Sessões, em 23 de agosto de 2022.
MARCOS BEMQUERER COSTA
Relator